【裁判字號】    95,重交上更(四),157
【裁判日期】    950706
【裁判案由】    過失致死
【裁判全文】
臺灣高等法院臺南分院刑事判決
                               95年度重交上更(四)字第157號
上  訴  人
即  被  告  乙○○
選任辯護人  李家鳳律師
上列上訴人因過失致死案件，不服臺灣雲林地方法院八十八年度
交訴字第七號中華民國八十九年五月廿二日第一審判決（起訴案
號：臺灣雲林地方法院檢察署八十八年度偵字第三九一號），提
起上訴，判決後，經最高法院第四次發回更審，本院判決如下：
    主  文
原判決關於被告乙○○部分撤銷。
乙○○從事業務之人，因業務上之過失致人於死，處有期徒刑參
月，如易科罰金，以參佰元，折算壹日（即以新台幣玖佰元，折
算壹日）。
    事  實
一、乙○○為南峰汽車貨運有限公司司機，為從事駕駛業務之人
    ，於民國（下同）八十七年七月六日晚上七時三十分許，駕
    駛ＩＵ─一七二號營業用聯結車，後拖子車，沿台十九號公
    路（雙向四車道）東往西，應注意汽車在雙向四車道行駛時
    ，大型車不得在內側車道行駛之規定，竟未注意，而行駛於
    上開道路之內側快車道，於途經雲林縣崙背鄉○○路二五○
    號前，人車擁擠路段時，應注意減速慢行，作隨時停車準備
    ，且應注意車前狀況，隨時採取必要安全措施，依當時天候
    晴、夜間有照明、道路為直路、乾燥、無缺陷、無障礙物，
    無不能注意情事。適同向右前方快慢車道間，有黃光山（業
    經判處拘役五十日確定）駕駛ＳＮ－○九三七號雷諾牌小客
    車，由快車道變換至慢車道，準備往該處路邊停車。而黃光
    山應注意預先顯示燈光，並應注意與其右後方慢車道，由黃
    雪雲所駕駛ＬＯＬ－五六三號重型機車，保持安全距離，依
    當時情形，無不能注意情事，黃光山竟亦疏未注意，貿然向
    右變換車道，而黃雪雲見狀，因右側路邊已無空間閃避，乃
    轉向左側快車道，欲閃避黃光山小客車，惟其機車右前車頭
    ，仍擦撞黃光山小客車左後側保險桿，黃雪雲於擦撞後，人
    車失去平衡，而跌落於乙○○所駕駛聯結車前方快車道右側
    ，因乙○○未注意上開二車行車情狀，並與之保持隨時可煞
    停安全距離，於見狀時，雖立刻偏向左側閃避，然因車身過
    長，致聯結車右側併排輪胎，仍輾過黃雪雲左側三角肌部、
    胸腔及左上肢等處。
二、乙○○於肇事後，猶不知其已肇事，仍繼續駕車向前駛回原
    快車道，直至離事故現場約卅二公尺處十字路口交通號誌前
    ，遇紅燈停車時，經路人攔車始下車處理，而黃光山於肇事
    後，即留待現場，且委託路人報警處理，並在雲林縣警察局
    西螺分局崙背分駐所警員許城煌獲報後，前來現場處理時，
    即向警員許城煌自首肇事經過，而接受裁判。惟黃雪雲因遭
    聯結車車輪輾及，受有左頰部擦傷、左上肢股骨、尺撓骨開
    放性骨折、挫裂傷、左足底挫裂傷等傷，及受有左側三角肌
    部至胸腔廣泛性輾壓傷致破裂骨折出血，合併出血性休克等
    致命重創，經送醫急救，仍於八十七年七月六日晚上七時四
    十分許，不治死亡。
三、案經肇事者黃光山自首，及被害人黃雪雲丈夫甲○○告訴，
    暨臺灣雲林地方法院檢察署檢察官相驗後偵查起訴。
    理  由
一、訊據上訴人即被告乙○○對於上揭時間，駕駛聯結車，經過
    事故地點等情，坦承不諱，然否認有上開過失致死犯行，辯
    稱，其一直是在內側快車道行駛，且在繞過正要靠右停車黃
    光山所駕駛小客車後，而繼續向前行駛時，未曾看見有任何
    機車駕駛人，本件車禍係在其駕駛聯結車經過後始發生，其
    未輾壓被害人，且事實上，亦無可能，因其駕駛聯結車，車
    身甚長又載重物，被害人倘遭其輾壓，依聯結車後輪（併排
    雙輪）寬度判斷，被害人應當場即被壓扁或壓碎，不可能係
    經送醫後，始不治死亡，而聯結車後輪，更不可能毫無沾染
    血跡，又被害人丈夫託朋友打聽到目擊證人亦證稱，有看到
    是黃光山駕駛小客車倒車時，將被害人輾過致死，被告確非
    本件車禍肇事者云云。
二、惟查：
  (一)被害人黃雪雲非遭同案被告黃光山所駕駛小客車輾壓：
    本件被害人黃雪雲，因本件車禍受有左頰部擦傷、左上肢股
    骨、尺撓骨開放性骨折、挫裂傷、左足底挫裂傷，及受有左
    側三角肌部至胸腔廣泛性輾壓傷，致破裂骨折出血合併出血
    性休克等致命傷，不治死亡，業經檢察官督同檢驗員相驗屬
    實，製有驗斷書、相驗屍體證明書、勘驗筆錄在卷可憑。且
    被害人黃雪雲所受上開左側三角肌部至胸腔廣泛性破裂骨折
    ，寬度大於廿公分以上，且係身體正面遭輾壓，亦有上開驗
    斷書所附被害人正面圖在卷可參，並經本件驗斷屍體台灣雲
    林地方法院檢察署檢驗員鄭寬寶於原審到庭供明（詳原審訊
    問筆錄參照）。又同案被告黃光山所駕駛雷諾小客車（詳卷
    附車輛照片）輪胎規格為１５５／Ｒ１３（即輪圈直徑為十
    三英吋，輪胎踏面寬度為一五五公厘），與一般小型小客車
    所始使用輪胎規格，並無不同，以該等小客車輪胎寬度研判
    ，應無可能造成被害人左側胸腔部位廣泛面積輾壓傷，及同
    時造成其左上肢股骨、尺撓骨開放性骨折、挫裂傷傷害。是
    本件車禍，被害人黃雪雲應非遭同案被告黃光山輾壓甚明。
  (二)被害人係遭被告乙○○所駕駛聯結車輾壓：
    又依檢察官八十七年七月七日勘驗筆錄所載：「ＩＵ─一七
    二號大貨車及拖車右後輪暨右前輪，均有擦痕，ＳＮ－○九
    三七號小客車左後輪有擦痕（疑似機車輪胎痕跡），痕跡部
    分均拍照，二車輪胎上未發現有明顯血跡」。依上勘驗，及
    本件事故後所拍攝車輛照片，固難認定被害人，係遭聯結車
    所輾壓。惟被告乙○○所駕駛ＩＵ─一七二號營業用聯結車
    及第二節子車，除聯結車車頭用於轉向前輪為單輪外，其餘
    均為雙輪併排，全車共十八個輪胎，有聯結車照片在卷可稽
    。雖案發當時，該聯結車輪胎規格，究竟如何，因承辦檢察
    官及警員均未勘驗保存，已無可考。然被告乙○○於原審自
    承，其所用輪胎踏面寬度為三一五公厘（新胎規格，參照卷
    附米其林輪胎技術手冊），而依被告乙○○自行委託信宏輪
    胎修理行測量輪胎寬度，前輪寬度均為二四‧五公分，併排
    雙輪則分別介於五十六至六十公分間，有被告提出該輪胎行
    測量單據在卷可參。衡諸一般貨運業者，為節省成本，於換
    胎時鮮有使用新胎，通常均使用所謂再製胎，被告乙○○於
    本件案發當時所使用輪胎，應非標準新胎規格，而係一般業
    者所使用再製胎，則上述輪胎行所測量輪胎寬度，與案發當
    時被告乙○○所駕駛聯結車輪胎寬度，應相距不大。是倘僅
    以上開聯結車前輪輪胎寬度達二四‧五公分推斷，應已足造
    成被害人胸腔廣泛性破裂骨折致命傷，若慮及被害人係身體
    正面同時受有左上肢股骨、尺撓骨開放性骨折等傷害情形，
    顯然非併排聯結車後輪無從造成，則被害人應係遭被告乙○
    ○所駕駛聯結車後輪輾過，應堪認定。
  (三)被告乙○○與同案被告黃光山對車禍發生經過各自陳述：
    又同案被告黃光山於案發當晚警訊陳述事故發生情形略以：
    當時伊係駕駛ＳＮ－○九三七號雷諾小客車，東往西，沿正
    義路行駛，駛至肇事地點，準備靠右停於正義路二五０號店
    門前，不料遭後面駛抵機車，撞及後保險桿左彎角處，機車
    騎士倒地；當時有部聯結車，經過該肇事地點，該機車可能
    被他車撞到後行李架，機車因而偏駛，致撞及其小客車後保
    險桿等語。同案被告黃光山於原審並供稱，伊遭撞及而感受
    車身震動後，曾看到乙○○聯結車還在滑動，快到紅綠燈時
    ，他才被攔下等語（詳警訊筆錄、原審筆錄）。而被告乙○
    ○於案發當晚警訊時陳述事故發生情形則稱：當時其駕駛Ｉ
    Ｕ─一七二號營業用聯結車，行經正義路二五０號前時，在
    我前方有部ＳＮ－○九三七號小客車，欲停於路邊，但在他
    還沒完全停入路邊，我即通過，並停在前方三十公尺處等紅
    燈，突然後面有名機車騎士向我說，後面轎車旁，有部機車
    及一個人倒在路中，叫我去看一下等語（詳警訊筆錄）。嗣
    於檢察官偵查中被告乙○○則供稱：我載貨南下，看到小客
    車要路邊停車，尚未到路邊就停住，我剛好開車經過，黃光
    山小客車在我車前，我閃過去，他們如何擦撞，我沒看到等
    語（詳相驗卷訊問筆錄）。依上開被告乙○○及同案黃光山
    供述觀之，應可認定被害人駕駛機車，先撞及黃光山小客車
    左後方保險桿時，適在被告乙○○駕駛聯結車車頭通過前，
    且依被告乙○○所處聯結車駕駛座位置，應可看見其右前方
    機車與小客車，已有發生擦撞事故。
  (四)又依卷附道路交通事故調查報告表事故現場圖所示，本件事
    故發生地點，位於崙背鄉○○路二五０號福星接骨所前快慢
    車道，快車道中央留有血跡一灘，被害人機車倒在血跡右方
    ，緊鄰分道線左側，再右方即停有黃光山小客車，小客車車
    頭朝西北方向，位於慢車道中央，左側車尾則突出於快車道
    ，被告乙○○聯結車第二節子車車尾，則距前開事故位置約
    十九公尺（依附圖比例尺換算），而聯結車全部車體，均位
    於快車道上略偏左側位置，車體寬度約達快車道寬度四分之
    三。依各該車輛及血跡位置，對照研判，被告乙○○駕駛聯
    結車於見及前方，機車與小客車，發生擦撞事故時，如未曾
    稍微向左閃避，而仍直線行駛，被害人機車，勢必遭聯結車
    車輪輾碎無疑。惟依卷附機車照片顯示，該機車車身仍屬完
    整，足見被告乙○○見及前方擦撞後，應曾採取向左閃避駕
    駛動作。惟以該聯結車連同第二節子車全部車身，長達十五
    公尺，推斷被告乙○○在採取向左閃避動作時，應僅車頭前
    輪可能閃避，其右側後輪及第二節子車車輪（均併排雙輪）
    軌跡應正好通過，被害人擦撞小客車後而跌落快車道中央倒
    臥處（即血跡位置），則被害人自難逃該等併排車輪輾壓。
    又被告乙○○聯結車停止後車頭位置，距機車僅約卅二公尺
    （依附圖比例尺換算），第二節子車車尾，亦僅距機車位置
    約十九公尺（依附圖比例尺換算），且聯結車車體，全部均
    位於快車道上略偏左側位置，以該等道路距離，相對於聯結
    車車身長度推斷，顯見被告乙○○僅係採取略向左側閃避動
    作後，隨即向右駛回原駕駛路線，而非採取緊急煞車，或向
    左急轉動作。
  (五)綜上所述，被害人黃雪雲係遭被告乙○○所駕駛聯結車右側
    併排車輪輾壓，應可認定。且依物理法則，得知併排雙輪接
    地面積，較單輪接地面積為大，因接地面積較大，輾壓物體
    時車體重量，分佈較平均。參酌卷附現場照片，肇事當時人
    車擁擠路段，被告所駕駛聯結車車速應不高，故被害人遭聯
    結車併排車輪輾過後，其身體未遭壓扁或壓碎，非無可能。
    而被害人身體既未當場遭壓扁或壓碎，即不至發生血跡噴濺
    沾染車輪情形。又同案被告黃光山於原審雖供稱，其下車後
    看到被害人遭自己機車壓著，當時被害人是趴著，臉朝右，
    機車壓在被害人背部等語（詳原審卷八十八年四月十九日審
    理筆錄）。倘同案被告黃光山所述無訛，則此等情狀，與被
    害人係身體正面遭輾壓事實，即有齟齬。惟被害人於遭聯結
    車右側併排車輪輾過後，因劇烈疼痛刺激所生有意識反應，
    或因神經、肌肉抽搐，以致產生身體扭曲翻轉情形，非無可
    能；而同案被告黃光山於原審亦供稱，其將機車搬開時被害
    人尚在呼吸等語。顯見被害人當時仍有生理反應。再者，被
    告乙○○駕駛聯結車頭尾，共五排車輪（詳卷附照片），聯
    結車右側併排雙輪，輾過被害人身體後，第二節子車，前或
    後之右側併排雙輪，因擦及被害人身後機車（依前述檢察官
    勘驗筆錄，ＩＵ─一七二號大貨車及拖車右後輪及右前輪均
    有擦痕），以致拖動機車車身壓住被害人身體，亦屬可能。
    準此，前述判斷結果與事故發生後之現場情形，即難認為有
    何出入。故被告乙○○，執此辯解，要無可取。另被害人丈
    夫甲○○於警訊雖稱，其曾透過綽號「阿展」友人打聽，得
    知住在事故現場附近郭俐玲，曾看見黃光山駕駛小客車倒車
    時輾斃被害人云云（參照相驗卷警訊）。被害人丈夫甲○○
    上開指訴，乃屬傳聞，原不足為憑。況經本件車禍原承辦警
    員許城煌及雲林縣警察局西螺分局警員林有文訊問郭俐玲結
    果，郭俐玲亦稱，其未曾見聞本件車禍發生，有警訊筆錄在
    卷可考。足見被害人丈夫甲○○指訴不實，自不得作為本件
    事實認定依據。而被告乙○○，就此所辯，亦無可採。
  (六)按汽車在雙向四車道行駛時，大型車不得在內側車道行駛；
    又汽車行經人車擁擠處所時，應減速慢行，作隨時停車準備
    ；又汽車在同一車道行駛時，除超越前車外，後車與前車之
    間，應保持隨時可以煞停距離；前車如須減速暫停，駕駛人
    應預先顯示燈光或手勢告知後車，後車駕駛人應隨時注意前
    車之行動；汽車行駛時，駕駛人應注意車前狀況及兩車併行
    之間隔，並隨時採取必要之安全措施；汽車在雙向四車道行
    駛，變換車道時，應注意安全距離；道路交通安全規則第九
    十三條第一項第四款、第九十四條、第九十八條第一項第一
    款、第六款，分別定有明文。本件事故發生地點，依卷內現
    場照片顯示，係在雲林縣崙背鄉○○路二五０號前，為人車
    擁擠路段。而被告乙○○及同案被告黃光山二人，駕駛汽車
    行經該處，自均應注意遵守上開交通安全規則。且依卷附道
    路交通事故調查報告表記載，事故發生當時天候晴、夜間有
    照明、道路為直路、乾燥、無缺陷、無障礙物，渠等二人，
    均無不能注意情事，乃同案被告黃光山駕駛小客車，由快車
    道變換至慢車道，準備往該處路邊停車時，竟疏未注意，與
    其右後方慢車道由被害人所駕駛重型機車，保持安全距離，
    即貿然向右變換車道，致被害人閃避不及，而擦撞黃光山小
    客車左後側保險桿，造成被害人人車倒地；另被告乙○○駕
    駛聯結車拖掛子車，應注意大型車，在雙向四車道行駛時，
    不得在內側車道行駛之規定，被告未能先遵守該規定，竟行
    駛在肇事路段之四線道路內側車道，及於途經該處人車擁擠
    路段時，亦疏未注意，其聯結車前黃光山小客車與被害人機
    車行車狀況，並與之保持隨時可以煞停安全距離，以致前車
    發生擦撞事故後，閃避不及，使聯結車所拖掛子車輪胎輾過
    因擦撞倒地被害人身體胸腔及左上肢等處，則渠等二人對本
    件事故發生，自均應負過失責任。又本件事故，經臺灣省嘉
    雲區車輛行車事故鑑定委員會，先後二次鑑定結果，亦同此
    認定，有該委員會鑑定意見書及覆函在卷可參。又被害人係
    因本件車禍死亡，則被告乙○○及同案被告黃光山二人過失
    ，與被害人死亡間，顯有相當因果關係。是被告乙○○及同
    案被告黃光山過失致人於死犯行，事證明確，均堪認定。
  (七)至本件車禍，經本院上訴審送請財團法人成大研究發展基金
    會鑑定結果認為，認同台灣省嘉雲區車輛行車事故鑑定委員
    會鑑定結果，但應修改被告乙○○責任部分，認為本件車禍
    ：「黃光山駕駛小客車，由內側車道變換外側車道時，未注
    意後方來車，為肇事原因。黃雪雲為正常行駛迴避不及，無
    肇事原因。乙○○駕駛大貨車，缺乏撞擊直接證據，且因為
    即使發生撞擊亦屬於無法即時反應狀況，因此無肇事責任」
    等語（詳本院上訴卷七七至七九頁所附鑑定意見）。然該鑑
    定報告同時謂，本件考慮肇事原因，及肇事後果，建議本件
    肇事責任，如係先擦撞再追撞之可能時，則肇事責任分配，
    黃光山責任為百分之九十（即未依規定變換車道、停車，且
    冒然變換車道、停車時未注意後方來車）；黃雪雲為無責任
    （即正常行駛，對於違規行為，迴避不及，沒有責任）；乙
    ○○責任為百分之十（即迴避不當，擦撞正常行駛之機車，
    詳本院上訴卷七七至七九頁所附鑑定意見）。雖成大基金會
    鑑定總結論，認被告乙○○無肇事責任。然該鑑定意見又同
    時認，如本件車禍係先擦撞再追撞之可能時，則被告乙○○
    因其迴避不當，而擦撞正常行駛之機車，其肇事責任則有百
    分之十。成大基金會此部分可能性認定，與本院上開認定本
    件肇事情形相符。是本件成大基金會鑑定總結論，尚難直接
    遽為認定被告乙○○無肇事責任之依據，併此敘明。
三、核被告乙○○所為，係犯刑法第二百七十六條第二項業務上
    過失致人於死罪。又按行為後法律有變更者，適用行為時之
    法律。但行為後法律有利於行為人者，適用最有利於行為人
    法律，新刑法（九十四年二月二日公布，於九十五年七月一
    日施行）第二條第一項定有明文，故行為人實施犯罪行為後
    ，法律有變更，依上開新刑法第二條第一項規定，原則上應
    適用行為時之法律，例外於新法較有利於行為人時，始適用
    新法，即採「從舊從輕原則」。惟基於罪刑法定原則及法律
    不溯及既往原則，行為之處罰，以行為時之法律有明文規定
    者為限，必行為時與行為後法律均有處罰之規定，始有新法
    第二條第一項之適用（最高法院九十五年度第八次刑事庭會
    議決議意旨參照），至新舊法孰重孰輕，應以其可罰性範圍
    及刑之重輕為主要比較對象。另關於刑法規定各罪法定刑有
    罰金刑者，原應適用罰金罰鍰提高標準條例第一條前段規定
    ：「依法律應處罰金、罰鍰者，就其原定數額得提高為二倍
    至十倍」。然九十五年七月一日施行之刑法施行法第一條之
    一則規定：「中華民國九十四年一月七日刑法修正施行後，
    刑法分則編所定罰金之貨幣單位為新台幣。九十四年一月七
    日刑法修正時，刑法分則編未修正之條文定有罰金者，自九
    十四年一月七日刑法修正施行後，就其所定數額高提為三十
    倍。但七十二年六月二十六日至九十四年一月七日新增或修
    正之條文，就其所定數額提高為三倍」。依此，關於刑法第
    二百七十六條第二項規定：「從事業務之人，因業務上之過
    失犯前項之罪者，處五年以下有期徒刑或拘役，得併科三千
    元以下罰金」。則該條項罰金刑部分，如依罰金罰鍰提高標
    準條例第一條前段規定，應為銀元六千元至三萬元以下（依
    現行法規所定貨幣單位折算新台幣條例第二條規定，即為新
    台幣一萬八千元至九萬元以下）；然如依修正後刑法施行法
    第一條之一規定，其罰金刑則為新台幣九萬元以下。是依新
    刑法第二條第一項規定，比較適用結果，則應以適用罰金罰
    鍰提高標準條例第一條前段規定，對於行為人較為有利。是
    本件關於被告所犯刑法第二百七十六條第二項之罰金部分，
    自應適用罰金罰鍰提高標準條例第一條前段規定，併此敘明
    。
四、原判決關於被告乙○○部分，認被告罪證明確，因予論罪科
    刑，固非無見。惟查：(一)本件被告乙○○於肇事後，將車駛
    離事故現場約卅二公尺處十字路口交通號誌前，於等待紅燈
    停車時，經路人攔車，告知其車後有個人及一部機車倒下，
    始下車處理（詳相驗卷六頁背面被告乙○○警訊筆錄），以
    此觀之，被告乙○○既係經路人攔車告知，始知肇事，則被
    告乙○○於肇事後，顯然尚不知其聯結車已肇事傷人；然原
    判決於理由欄則認被告乙○○為職業駕駛人，有相當駕駛經
    驗，對聯結車輾過被害人身體時所必然產生車體震動，應有
    所察覺，肇事當時應已警覺發生交通事故，竟仍繼續駕車前
    行，而故作不知情，心態殊甚可惡，係為脫免肇事責任云云
    。依上所述，尚非有據，自有未洽。(二)次查，本件被告乙○
    ○駕駛聯結車，於行經肇事路段（雙向四車道），應注意汽
    車在雙向四車道行駛時，大型車不得在內側車道行駛，竟未
    注意，而行駛於內側快車道，有違交通安全規則第九十八條
    第一項第一款規定，原判決未於事實欄認定，亦未於理由欄
    說明，亦有未當。被告上訴意旨，坦承行駛內側車道有疏失
    ，但否認肇事，固無理由。然原判決關於被告乙○○部分，
    既有可議之處，則原判決關於被告乙○○部分，自屬無可維
    持，應由本院將原判決關於被告乙○○部分撤銷改判。爰審
    酌被告乙○○為職業駕駛人，有相當駕駛經驗，竟於行經肇
    事路段雙向四車道時，違規行駛於內側車道，於其車前發生
    事故時，未謹慎小心，隨時剎停，致其聯結車及子車右側車
    輪輾壓被害人身體，過失程度嚴重，暨參酌被告於本院更四
    審時，已與被害人家屬達成和解，賠償被害人家屬新台幣四
    十萬元，有雲林縣崙背鄉調解委員會九十五年五月十一日調
    解書在卷可憑（詳更四卷九二頁）等一切情狀，對被告量處
    有期徒刑三月，以資懲儆。
五、關於新刑法九十五年七月一日修正後，法律適用比較部分：
  (一)查本件被告行為時，為八十七年七月六日，其行為時刑法第
    四十一條原規定：「犯最重本刑為三年以下有期徒刑以下之
    刑之罪，而受六月以下有期徒刑或拘役之宣告，因身體、教
    育、職業或家庭之關係，執行顯有困難者，得以一元以上三
    元以下折算一日，易科罰金」。然被告於行為後，中華民國
    刑法第四十一條，於九十年一月十日公布修正，並於同年一
    月十二日生效，該條第一項規定為：「犯最重本刑為五年以
    下有期徒刑以下之刑之罪，而受六個月以下有期徒刑或拘役
    之宣告，因身體、教育、職業、家庭之關係或其他正當事由
    ，執行顯有困難者，得以一元以上三元以下折算一日，易科
    罰金。但確因不執行所宣告之刑，難收矯正之效，或難以維
    持法秩序者，不在此限」。茲於九十五年七月一日刑法第四
    十一條第一項前段則又修正規定為：「犯最重本刑為五年以
    下有期徒刑以下之刑之罪，而受六個月以下有期徒刑或拘役
    之宣告者，得以新臺幣一千元、二千元或三千元折算一日，
    易科罰金」。雖被告於八十七年七月六日行為後，刑法第四
    十一條第一項規定，歷經九十年一月十日及九十五年七月一
    日二次修正，惟不論依九十五年七月一日修正前刑法第二條
    第一項從新從輕，或依九十五年七月一日修正後刑法第二條
    第一項從舊從輕，本件均應適用最有利於被告法律。
  (二)茲就被告於八十七年七月六日行為時刑法第四十一條規定、
    九十年一月十日修正刑法第四十一條第一項規定、九十五年
    七月一日修正刑法第四十一條第一項規定，比較如下：(1)被
    告於八十六年行為時刑法第四十一條係規定，行為人犯最重
    本刑為三年以下徒刑，受六個月以下徒刑宣告，得易科罰金
    。(2)九十年一月十日修正刑法第四十一條第一項則規定，行
    為人犯最重本刑為五年以下徒刑，受六個月以下徒刑宣告，
    得易科罰金。(3)九十五年七月一日修正刑法第四十一條第一
    項則仍維持，行為人犯最重本刑為五年以下徒刑，受六個月
    以下徒刑宣告，得易科罰金。本件被告所犯刑法第二百七十
    六條第二項業務過失致死罪，其法定最重本刑為五年以下徒
    刑，依被告八十七年七月六日行為時刑法第四十一條規定，
    被告原不得易科罰金，然依九十年一月十日及九十五年七月
    一日修正刑法第四十一條第一項規定，被告所犯罪名，如宣
    告六月個以下徒刑，則均得易科罰金，則本件自以九十年一
    月十日及九十五年七月一日修正刑法第四十一條第一項規定
    ，有利於被告。
  (三)又九十年一月十日修正刑法第四十一條第一項規定，其易科
    罰金折算標準，依修正前罰金罰鍰提高標準條例第二條前段
    （現已刪除）規定，就其原定數額提高為一百倍折算一日，
    則本件被告所處徒刑易科罰金折算標準，以九十年一月十日
    修正刑法第四十一條第一項規定，則應以銀元三百元折算一
    日，依現行法規所定貨幣單位折算新台幣條例第二條規定，
    經折算為新台幣後，即應以新台幣九百元折算為一日。然九
    十五年七月一日修正公布施行之刑法第四十一條第一項前段
    則規定：「犯最重本刑為五年以下有期徒刑以下之刑之罪，
    而受六個月以下有期徒刑或拘役之宣告者，得以新臺幣一千
    元、二千元或三千元折算一日，易科罰金」。依此，比較修
    正前後之易科罰金折算標準，以九十五年七月一日修正刑法
    公布施行前之九十年一月十日修正刑法第四十一條第一項前
    段規定，較有利於被告，則本件自應依九十五年七月一日修
    正後刑法第二條第一項前段規定，適用九十年一月十日修正
    之刑法第四十一條第一項前段規定，以決定被告易科罰金折
    算標準。是本件被告所處徒刑，如易科罰金，併諭知應以銀
    元三百元折算一日（即以新台幣九百元折算一日）之標準，
    併此敘明。
據上論斷，應依刑事訴訟法第三百六十九條第一項前段、第三百
六十四條、第二百九十九條第一項前段，修正後刑法第二條第一
項、刑法第二百七十六條第二項、九十年一月十日修正刑法第四
十一條第一項前段，罰金罰鍰提高標準條例第一條前段、修正前
同條例第二條，現行法規所定貨幣單位折算新台幣條例第二條，
判決如主文。
本案經檢察官楊治宇到庭執行職務。
中    華    民    國    95    年    7    月    6      日
                  刑事第六庭    審判長法  官  蔡崇義
                                      法  官  侯明正
                                      法  官  董武全
以上正本證明與原本無異。
如不服本判決，應於收受本判決後十日內向本院提出上訴書狀。
其未敘述上訴理由者並得於提起上訴後十日內向本院補提理由書
狀（均須按他造當事人之人數附繕本）「切勿逕送上級法院」。
                                      書記官  許美惠
中    華    民    國    95    年    7    月    6      日
刑法第二百七十六條：
因過失致人於死者，處二年以下有期徒刑、拘役或二千元以下罰
金。
從事業務之人，因業務上之過失犯前項之罪者，處五年以下有期
徒刑或拘役，得併科三千元以下罰金。


司法院資訊處製作；財團法人民間司法改革基金會備份。
